ACORDAO-COMPLETO-2413843

ACÓRDÃO 1625/2020 ATA 23/2020 - PLENÁRIO

VISTOS, relatados e discutidos estes autos de embargos de declaração opostos pelo sr. Sebastião Albuquerque Uchôa Neto em desfavor do Acórdão 470/2020-TCU-Plenário, 
ACORDAM os Ministros do Tribunal de Contas da União, reunidos em sessão do Plenário, ante as razões expostas pelo Relator, em:
9.1. conhecer dos embargos de declaração opostos pelo sr. Sebastião Albuquerque Uchôa Neto para, no mérito, rejeitá-los;
9.2. dar ciência desta deliberação ao recorrente.

Embargos de declaração contra acórdão que não conheceu do pedido de reexame interposto pelo recorrente em face de deliberação que lhe aplicou multa em processo de auditoria que teve por objetivo verificar a regularidade das despesas realizadas no âmbito de contrato de repasse que tinha como objeto a construção da cadeia pública masculina de São Luís Gonzaga (MA).

Entidades/órgãos do Governo do Estado do Maranhão; Governo do Estado do Maranhão.

3. Interessados/Responsáveis/Recorrentes:
3.1. Interessado: Congresso Nacional (vinculador) 
3.2. Responsáveis: Adriano Aragão Mendonça (XXX.977.603-XX); Cristiana Ribeiro Guimarães (XXX.036.363-XX); Francisco Sousa de Bastos Freitas (XXX.669.163-XX); Murilo Andrade de Oliveira (XXX.346.386-XX); Norma Maria Souza Muniz (XXX.134.933-XX); Sebastião Albuquerque Uchôa Neto (XXX.113.804-XX)
3.3. Recorrente: Sebastião Albuquerque Uchôa Neto (XXX.113.804-XX).

13.1. Ministros presentes: José Mucio Monteiro (Presidente), Walton Alencar Rodrigues, Benjamin Zymler (Relator), Augusto Nardes, Aroldo Cedraz, Raimundo Carreiro, Ana Arraes, Bruno Dantas e Vital do Rêgo.
13.2. Ministros-Substitutos presentes: Augusto Sherman Cavalcanti, Marcos Bemquerer Costa, André Luís de Carvalho e Weder de Oliveira.

ACORDAO-COMPLETO-2423772

Acórdão de Relação 2437/2020 - Plenário

Acórdão de Relação

ACORDAO-COMPLETO-2521647

Acórdão de Relação 3108/2021 - Plenário

ACORDAO-COMPLETO-2454739

Acórdão de Relação 158/2021 - Plenário

SEBASTIÃO ALBUQUERQUE UCHOA NETO

BENJAMIN ZYMLER

Ministro Benjamin Zymler.

Trata-se de embargos de declaração opostos pelo sr. Sebastião Albuquerque Uchôa Neto em desfavor do Acórdão 470/2020-TCU-Plenário, decisão por meio da qual este Colegiado não conheceu do pedido de reexame interposto pelo embargante, ante a preclusão consumativa. 
2.	Transcrevo a essência do recurso apresentado:
"III - DA OMISSÃO DO ACÓRDÃO EMBARGADO. DA INOBSERVÂNCIA DAS PROVAS APRESENTADAS NOS AUTOS QUE COMPROVAM A AUSÊNCIA RESPONSABILIDADE DO RECORRENTE. DA AUSÊNCIA DE PRECLUSÃO CONSUMATIVA.
Conquanto o acórdão embargado trate expressamente sobre os elementos que entende fundamentar o não conhecimento do pedido de reexame apresentado pelo ora Embargante, data vênia, algumas nuances deixaram de ser consideradas, trazendo o Embargante insofismáveis dúvidas sobre a correta avaliação de alguns aspectos. 
No presente caso, o que se observa é que o acórdão recorrido não se pronunciou sobre questões fundamentais suscitadas pelo ora Embargante no recurso interposto, como, por exemplo: 
1 - A ausência de responsabilidade do Embargante, relativo aos fatos tratados no processo de tomada de conta TCE nº 0223397/17 - SEAP, acompanhada pela Comissão Processante a cargo da Secretaria de Administração Penitenciária do estado do Maranhão - SEAP, considerando que a referida Comissão, após análise criteriosa dos fatos trazidos à baila, concluiu pela completa ausência de responsabilidade a ser imputada ao Recorrente, fato com profunda conexão com o objeto do Acórdão recorrido; 
2 - O período de efetiva permanência no cargo pelo Embargante após a paralização das obras, não foi devidamente analisado no acórdão embargado, considerando que o Recorrente comprovou de forma cabal a sua efetiva exoneração do cargo, no dia 17/09/2014, através de publicação no Diário Oficial; 
3 - A aprovação do certame pela Comissão Central de Licitação - CCL também não foi avaliada de forma criteriosa, posto que o Recorrente não possuía e não possui domínio técnico de todos os ditames legais inerentes aos aspectos administrativos do certame, restando apenas o cumprimento da sua homologação pelo Embargado, após aprovação pela referida Comissão; 
4 - A ausência de omissão do Embargante quanto ao acompanhamento in loco do andamento da obra trata-se de outro critério, data vênia, avaliado de forma equivocada, haja vista que o Recorrente comprovou de fato e de direito que tivera ido ao canteiro de obra, conforme faz prova constante na CI nº 24/2014 - GAB - SEJAP, de 29/08/2014, que trata de solicitação de diárias para este fim, além de diversas reportagens de suas idas a locais de obras. 
Contudo, mesmo diante de farta documentação comprobatória, ao analisar as provas constantes nos autos, Vossa Excelência deixou de apreciar todas as questões que lhe foram postas em sede de defesa, bem como aquelas de ordem pública e de nulidade absoluta, o que revela flagrante omissão. 
Ademais, cumpre ressaltar que o Embargante enfrentou inúmeras dificuldades para buscar documentos que pudessem subsidiar respostas em tempo hábil, a fim de esclarecer de forma insofismável, quaisquer indagações incidentais que estivessem a seu alcance técnico, consoante requerimentos enviados às instâncias administrativas da atual gestão governamental do Maranhão, sem que tivesse praticamente nenhuma resposta formal, que demonstra a sua boa-fé processual e administrativa, devidamente comprovados em defesas incidentais anteriores. 
De outra parte, o decisum foi omisso, ao se revestir de absoluta ausência de fundamentação, em ofensa ao artigo 93, IX, da Constituição Federal que diz: 'Art. 93. (...) IX - todos os julgamentos dos órgãos do Poder Judiciário serão públicos, e fundamentadas todas as decisões, sob pena de nulidade (...) ' 
Neste aspecto, data vênia, o v. acórdão embargado não apresentou a fundamentação legal aplicável ao caso em apreço. Portanto, a prestação jurisdicional desta Corte Fiscal que tem poderes semelhante à Corte de Justiça, não se esgotou, bem como não foram abordados todos os temas colocados em sede de defesa pelo ora Embargado.
A esse respeito, os Tribunais pátrios tem se manifestado: (transcrição da ementa da Apelação Cível AC 207238 CE 2000. 05.00.009778-2; Órgão Julgador: 1ª Turma do TRF-5; Relator: Des. Federal Castro Meira) 
Como se vê, a omissão havida quanto à fundamentação reclamada no douto decisum faz com que a conclusão do acórdão se revista de incoerência, o que faculta o Embargante a questionar a decisão sob o aspecto de se contaminar de contrariedade e de erro material em sede de matéria de ordem pública inclusive, de fundo, e que ensejam, também, o manejamento dos presentes Embargos, concessiva vênia.
Nessa esteira, o Superior Tribunal de Justiça já se manifestou sobre a possibilidade de efeitos modificativos dos Embargos de Declaração, in verbis: (transcrição da ementa do EDcl no REsp 15011 SP 1991/0019771-8; Órgão Julgador: segunda turma do STJ; Relator: Ministro Antônio de Pádua Monteiro) 
Destarte, ante as omissões apontadas acima, tem-se por indubitável o cabimento destes Embargos de Declaração, os quais, por sua vez, nas palavras do Ministro do Supremo Tribunal Federal Marco Aurélio 'não consubstanciam crítica ao ofício judicante, mas servem-lhe ao aprimoramento. Ao apreciá-los, o órgão deve fazê-lo com espírito de compreensão, atentando para o fato de consubstanciarem verdadeira contribuição da parte em prol do devido processo legal'.
Portanto, vemos que o acórdão embargado se mostrou omisso, na medida em que deixou de se manifestar sobre aspectos fundamentais apontados pelo Embargante em seu recurso, sendo necessária a sua imediata reforma do julgado para esclarecer os pontos omissos da decisão.
Ademais, quanto ao fundamento apresentado no Acórdão recorrido de que o Embargante teria apresentado argumentos que pretendiam contestar a decisão de mérito, cuja rediscussão não se mostraria mais possível, em razão da preclusão consumativa, tal fundamentação não pode e nem deve prosperar. Explique-se.
Ao contrário do que aponta o Acórdão recorrido, o que o Embargante pretende não é a rediscussão da decisão de mérito, mas sim demonstrar a efetiva contrariedade à realidade fática apontada nos autos, cuja ausência de responsabilidade deste Embargante restou amplamente comprovada através de farta documentação probante. Pena que não apreciada, restando prejudicado o reconhecimento de elementos probantes incontestes e de ordem pública, a defesa do Recorrente.
O direito do Embargante foi claramente violado na decisão que ensejou a interposição do Recurso de Reexame, posto que o Eminente Julgador optou por apreciá-los de forma inadequada ao destacar que a análise das provas/fundamentos supramencionados ensejaria necessariamente a rediscussão da decisão de mérito, o que não se configura no presente caso.
Restou sobejamente demonstrado que o prequestionamento foi tratado durante todo o trâmite do processo, sendo verdadeira questão de fundo inexpugnável perante qualquer exegese que se estabeleça. REITERE-SE: NÃO SE TRATA DE REDISCUSSÃO DE DECISÃO MÉRITO!
Destarte, não há que se falar em preclusão consumativa, notadamente em razão de os fatos e fundamentos tratados no recurso interposto anteriormente se adequarem perfeitamente à espécie, além de comprovarem de forma cabal o direito posto.
Resta assim plenamente demonstrado o desacerto do Acórdão recorrido, na medida em que criou óbice à análise das razões recursais do ora Embargante por fundamento não cabível ao caso, pois o erro grosseiro em sua totalidade no que tange à modalidade de Recurso impetrado, não pode impedir uma análise de defesa em sua totalidade, violando Garantias Constitucionais e deixando o Embargante à mercê de sofre graves injustiças.
IV - DA CONTRADIÇÃO DO ACÓRDÃO EMBARGADO. DA INOBSERVÂNCIA AO PRINCÍPIO DA FUNGIBILIDADE. DÚVIDA OBJETIVA. DA APRECIAÇÃO DO PEDIDO DE REEXAME OU DE SEU PROCESSAMENTO COMO RECURSO DE EMBARGOS DE DECLARAÇÃO.
Além da omissão aventada, é de se tratar acerca de, data vênia, evidente contradição lançada no Acórdão recorrido. Trata-se da inobservância do princípio da fungibilidade no julgamento do recurso interposto anteriormente pelo ora Embargante.
De início, impende esclarecer que o presente pedido se justifica como legítimo instrumento para manifestação de tamanha irresignação do ora Embargante contra a decisão proferida por Vossa Excelência, no bojo do processo em referência.
Em análise ao teor do Acórdão embargado, verifica-se que o princípio da taxatividade recursal foi utilizado como fundamento para o não acolhimento do pedido de reexame interposto pelo ora Embargante.
Contudo, vale lembrar que a fungibilidade recursal no processo civil permite que um recurso, mesmo sendo incabível para atacar determinado tipo de decisão, possa ser considerado válido, quando da existência de dúvida na doutrina ou jurisprudência quanto ao recurso apto a reformar certa decisão.
Neste aspecto, a parte não pode ser prejudicada pela interposição de um recurso que não outro, devendo, pois, ser conhecido pelo respectivo órgão julgador, sob pena de negativa de prestação jurisdicional fiscal e consequente violação ao texto constitucional insculpido no artigo 5º, XXXV, Constituição Federal.
A dúvida objetiva, além da tempestividade e inexistência de erro crasso, haja vista como acima declinado acerca do não domínio específico dos processamentos administrativos fiscais, consiste num dos requisitos imperiosos para aplicação do referido princípio, que tamanha relação mantém com o princípio da instrumentalidade das formas.
Ora, é certo que a Lei Orgânica do Tribunal de Contas da União privilegia o respeito às formalidades procedimentais com vistas a impedir a desordem, a confusão e a incerteza no processo. Todavia, o apego extremo à solenidade e à legalidade depõe contra a própria segurança que se pretende buscar com a formalidade, vez que esta pode levar à ineficiência da prestação jurisdicional, prestigiando mais a forma que o fim maior que é a justiça fiscal do caso concreto.
Desta feita, depreende-se que o princípio da fungibilidade, ao manter estreita relação com o princípio da instrumentalidade das formas, objetivou justamente evitar o formalismo e preservar o ato processual que em seu conteúdo atingiu sua finalidade, acatando-se um recurso por outro, quando preservados os requisitos de conteúdo daquele que seria o correto.
Tal entendimento coaduna-se com a lição do professor Humberto Theodoro Júnior, quando assevera que a interposição de um recurso incorreto "resolve-se em erro de forma; e, para o sistema de nosso Código, não se anula, e sim adapta-se à forma devida, o ato processual praticado sem sua estrita observância" (Theodoro, 2020:169) .
Por essas razões e, não sendo o pedido de reexame acolhido por Vossa Excelência, como de fato não o foi, requer o ora Embargante o conhecimento e, via de regra, o regular processamento deste pedido como EMBARGOS DE DECLARAÇÃO fosse e por ser o princípio da fungibilidade perfeitamente aplicável ao caso em testilha.
V - DO PEDIDO
Ante o exposto, restando detalhadamente descritos os pontos que o Embargante entende como omisso, contraditório e obscuro, requer a Vossa Excelência o conhecimento e acolhimento dos presentes Embargos e, por consequência, aplicando-lhe efeitos infringentes, com o objetivo de prequestionar a matéria, constitucional e infraconstitucional, no sentido de reformar a decisão embargada, para:
[a] suprir a omissão do v. acórdão, para que este Juízo se manifeste expressamente sobre a conclusão da Comissão Processante a cargo da Secretaria de Administração Penitenciária do estado do Maranhão - SEAP, quanto aos fatos tratados, no processo de tomada de conta TCE nº 0223397/17 - SEAP, cuja conexão com os elencados no Acórdão recorrido, são de afinidades peremptórias entre si; a cópia do Diário Oficial, apresentada pelo Embargante, que comprova a sua efetiva exoneração do cargo de Secretário, no dia 17/09/2014; a aprovação do certame pela Comissão Central de Licitação - CCL; a cópia da CI nº 24/2014 - GAB - SEJAP, de 29/08/2014, juntada aos autos pelo Embargante, que trata de solicitação de diárias para este fim, além de diversas reportagens de idas do Embargante a locais de obras, por serem matérias de ordem pública, onde, a qualquer tempo, devem ser apreciadas, sob pena de nulidade absoluta processual, ante o manifesto cerceamento de defesa à espécie ocorrida com prejuízos indeléveis à vida pessoal do Embargante;
[b] sanar a contradição lançada no v. acórdão, no sentido de aplicar o princípio da fungibilidade recursal, para conhecer e processar o Pedido de Reexame, tempestivamente ingressado à época, como se fosse EMBARGOS DE DECLARAÇÃO com efeitos infringentes, com a consequente apreciação de todos os argumentos e provas apresentadas pelo ora Embargante no referido recurso. Onde, não tem dúvida o Embargante que o juízo de valor adotado será de verdadeira promoção de justiça fiscal, promovida diante dos fatos efetivamente ocorridos e comprovados no Recurso ingressado em essência de matérias de fato e de direito ali arguidos."
3.	O embargante teve ciência da deliberação recorrida em 12/5/2020, quando os prazos processuais estavam suspensos, ou seja, o início da contagem de prazos só se iniciou em 21/5/2020. O recurso foi protocolado neste Tribunal em 27/5/2020. 
	É o relatório.

8.1. João Augusto Sousa Muniz (5725/OAB-MA), representando Norma Maria Souza Muniz.  
8.2. Mário Leonardo Pereira Júnior (10003/OAB-MA), representando Sebastião Albuquerque Uchôa Neto.

Procurador Marinus Eduardo de Vries Marsico.

AUDITORIA. SOLICITAÇÃO DO CONGRESSO NACIONAL. CONTRATO DE REPASSE. CONSTRUÇÃO DE ESTABELECIMENTO PRISIONAL. FISCALIZAÇÃO DA OBRA DEFICIENTE. OBRA PARALISADA. INEXISTÊNCIA DE CRITÉRIOS DE REAJUSTE DE PREÇOS. APLICAÇÃO DA LEGISLAÇÃO LOCAL EM DETRIMENTO DA LEI DE LICITAÇÕES FEDERAL. INDEVIDA RESCISÃO AMIGÁVEL DO CONTRATO. MULTA A DIVERSOS AGENTES PÚBLICOS. DETERMINAÇÃO DE INSTAURAÇÃO DE TOMADA DE CONTAS ESPECIAL. PEDIDOS DE REEXAME INTERPOSTOS POR DOIS EX-SECRETÁRIOS DE ADMINISTRAÇÃO PENITENCIÁRIA. PROVIMENTO DE UM. NEGATIVA DO OUTRO. NOVO PEDIDO DE REEXAME. NÃO CONHECIMENTO. PRECLUSÃO CONSUMATIVA. EMBARGOS DE DECLARAÇÃO. REJEIÇÃO. CIÊNCIA.

RELATÓRIO DE AUDITORIA (RA)

Secretaria de Recursos (SERUR); Secretaria de Controle Externo da Defesa Nacional e da Segurança Pública (SecexDefes).

Preliminarmente, conheço do recurso interposto, visto que foram preenchidos os requisitos de admissibilidade previstos nas normas processuais. 
Trata-se de embargos de declaração opostos pelo sr. Sebastião Albuquerque Uchôa Neto, ex-secretário estadual de justiça e administração penitenciária no Estado do Maranhão, em desfavor do Acórdão 470/2020-TCU-Plenário. Por meio dessa deliberação, o Colegiado não conheceu do pedido de reexame encaminhado pelo embargante, dada a ocorrência da preclusão consumativa consubstanciada na interposição, pela segunda vez, da mesma espécie recursal. Manteve-se, assim, a multa de R$ 50.000,00 aplicada ao embargante pelo Acórdão 2205/2016-TCU-Plenário (rel. Ministra Ana Arraes) e ratificada pelo Acórdão 2230/2019-TCU-Plenário (de minha relatoria) , que apreciou o primeiro pedido de reexame. 
Originariamente este processo cuidou de auditoria realizada na Secretaria de Justiça e Administração Penitenciária do Estado do Maranhão (Sejap) com o objetivo de verificar a execução do Contrato de Repasse 36.550/2012, Siconv 776.099, firmado entre o Ministério da Justiça e a Sejap para a construção da cadeia pública masculina de São Luís Gonzaga/MA, com capacidade para 312 internos. A fiscalização decorreu de solicitação do Congresso Nacional para que o TCU fiscalizasse todos os repasses federais àquele ente federativo para a construção de penitenciárias ocorridos entre janeiro de 2008 e maio de 2014.
O referido contrato de repasse foi fixado em R$ 8.671.851,25, sendo R$ 7.024.199,51 oriundos dos cofres federais e R$ 1.647.651,74 a título de contrapartida do Estado do Maranhão.
Para execução das obras, em maio de 2014 foi contratada a empresa GS Construções Ltda. - ME, pelo valor de R$ 7.118,440,39, vencedora da Concorrência 7/2014. O prazo de execução do empreendimento era de um ano. Ocorre que, dois meses depois da celebração da avença (julho de 2014) , quando havia uma única medição no valor de R$ 441.749,35 (6,21% do total) , a contratada abandonou as obras, alegando problemas no projeto das fundações e atraso no pagamento da primeira etapa.
O contrato foi rescindido de forma amigável em fevereiro de 2015. Cogitou-se a contratação da segunda colocada no certame. Porém, por uma série de problemas no certame, dentre os quais a ausência de critérios de reajuste/atualização de preços e a utilização do Código de Licitações e Contratos do Estado do Maranhão (Lei estadual 9.579/2012) , em detrimento da Lei federal 8.666/1993, houve a anulação de todo o procedimento.
O sr. Sebastião Albuquerque Uchôa Neto, ocupante do cargo de secretário estadual de justiça e administração penitenciária no Estado do Maranhão, foi responsabilizado pela: i) fiscalização deficiente do contrato, ao não examinar os pleitos de readequação dos projetos e ao não impedir a paralisação dos serviços entre julho e dezembro de 2014; ii) falta de previsão de critérios para reajuste e atualização dos preços contratuais; iii) execução de tão somente 6,21% do contrato; e iv) utilização do Código de Licitações e Contratos do Estado do Maranhão, quando o contrato de repasse e a Portaria Interministerial 507/2011 (vigente na época dos fatos) estabeleciam a obrigatoriedade da incidência direta da Lei 8.666/1993. 
Nos embargos de declaração, o recorrente alegou omissão do acórdão atacado, fundamentando a ausência de pronunciamento quanto às seguintes questões: a) a Secretaria de Administração Penitenciária do estado do Maranhão, em processo administrativo interno, o isentou de responsabilidade pelos fatos; b) após a paralisação das obras, ocorrida em julho de 2014, permaneceu tempo relativamente curto no comando da secretaria (pouco mais de um mês) ; c) o recorrente não conhece em profundidade os aspectos administrativos inerentes ao procedimento licitatório; e d) promoveu adequado acompanhamento das obras, tendo inclusive realizado inspeções. Também alega existir contradição, pois, no seu entender, a fungibilidade recursal permitiria o processamento do segundo pedido de reexame como embargos de declaração. 
Verifico que o embargante intenta discutir o mérito das irregularidades e alterar o juízo de valoração realizado pelo Tribunal em duas oportunidades (Acórdão 2205/2016-TCU-Plenário e 2230/2019-Plenário) , objetivos incabíveis em face da estreita via recursal escolhida. Esse fundamento já é suficiente para a rejeição do novel recurso. Porém, outras questões também impõem a rejeição dos presentes embargos.
Lembro que a omissão apta a ensejar o cabimento dos embargos deve corresponder à questão não solucionada, relativa à admissibilidade do recurso, bem como às questões de ordem pública que devem ser resolvidas de ofício. Sob essa ótica, os embargos não servem de instrumento para permitir a discussão do mérito quando a etapa do conhecimento não foi superada. A contradição, por sua vez, deve corresponder a eventual afirmação conflitante, quer na fundamentação, quer entre a fundamentação e a conclusão, não servindo para alegar eventual fungibilidade recursal. 
Por sinal, somente se aplica a fungibilidade recursal quando há dúvida objetiva, isto é, aquela decorrente de divergência doutrinária ou jurisprudencial acerca da espécie recursal adequada (Acórdão 572/2007-TCU-Plenário) . Esse pressuposto não se aplica ao caso concreto, seja porque não foi invocada, na ocasião, qualquer omissão, obscuridade, contradição ou erro material apto a ensejar o cabimento dos embargos, seja porque a intenção, desde o início, é rediscutir e reavaliar as irregularidades. 
Ainda que fosse possível superar essa discussão preliminar, cabe ressaltar que essas questões já foram por mim examinadas por ocasião do julgamento do primeiro pedido de reexame interposto, como pode ser visto na seguinte passagem:  
"15.	No mérito, grande parte dos argumentos apresentados pelo sr. Sebastião Albuquerque Uchôa Neto tenta imputar a responsabilidade a outros órgãos, seja à Comissão Central de Licitações, seja àquela responsável pelo acompanhamento contratual. Contrariamente ao que alega, o recorrente ocupa cargo privativo de bacharel em Direito (delegado de polícia) , de modo que as irregularidades identificadas na licitação (utilização do código de licitação estadual em detrimento do federal e ausência de previsão de critérios para reajuste e atualização dos preços contratuais) decorrem de uma grave inobservância de um dever de cuidado, caracterizando, com isso, erro grosseiro. 
16.	Aumenta o grau de reprovabilidade da conduta do recorrente o fato de ele ter pessoalmente homologado o certame, assinado o contrato e emitido a ordem de serviço. Lembro que a homologação de um procedimento licitatório não é ato meramente formal. Significa a aprovação das decisões tomadas pelos membros da comissão de licitação e, ao apor sua assinatura, o ex-secretário de justiça e administração penitenciária ratifica todos os atos da referida comissão, tornando-se por eles responsável. Cito, nesse sentido, os Acórdão 2318/2017-TCU-Plenário, 1526/2016-Plenário, 331/2013-Plenário e 2300/2013-Plenário. 
17.	Durante a execução contratual, o recorrente foi omisso quanto aos pleitos de alteração do tipo de fundação a ser empregada na edificação. Pelo que consta dos autos (peça 26, p. 18/19) , em julho de 2014, a contratada apontou diversas inconsistências no alinhamento dos pilares e das fundações, tendo requerido na época a troca dos tubulões (tipo de fundação profunda) pela fundação em radier. Essa modificação decorreria do resultado das sondagens realizadas no terreno, que apontaram a existência de solo de alta resistência. 
18.	Além de não responder ao pleito da contratada, deve-se destacar que o sr. Sebastião Albuquerque Uchôa Neto deixou de adotar qualquer providência com vista à retomada da obra. Supondo por hipótese que a comissão responsável pelo acompanhamento direto omitisse informações relevantes sobre a construção da cadeia pública em análise - tese aduzida no recurso -, ainda assim a responsabilidade do recorrente seria mantida, porque bastava uma simples ida ao canteiro para observar a paralisação do empreendimento. 
19.	Não é demais ressaltar a situação de calamidade vivenciada nos diversos estabelecimentos penais daquele Estado, circunstância que levou o Congresso Nacional a requisitar ao TCU fiscalizações, dentre as quais a que está sendo examinada no presente processo. Tal contexto problemático foi reconhecido pelo próprio ente, que declarou situação de emergência dadas as frequentes rebeliões e mortes nesses locais. 
20.	Portanto, é reprovável a conduta omissiva do sr. Sebastião, que, entre julho de dezembro de 2014, momento em que exerceu a titularidade da Sejap, deixou de adotar qualquer providência para o restabelecimento das obras. 
21.	No pedido de reexame, ele alega ter permanecido no cargo por apenas um mês depois de paralisadas as obras. O argumento não veio lastreado por qualquer evidência de que tenha ocorrido efetivamente a exoneração precoce. Pelo contrário, em pesquisa ao Diário Oficial do Estado do Maranhão, é possível verificar que, até o final de dezembro de 2014, constam publicações indicando que a chefia da Sejap era ocupada pelo recorrente.
22.	Ao contrário do que fora aduzido no recurso, os critérios de reajustamento precisavam estar previstos no edital e no contrato. Trata-se de comandos previstos nos arts. 40, inciso XI, e 55, inciso III, da Lei 8.666/1993. 
23.	Com fundamento nessas questões, nego provimento ao pedido de reexame interposto pelo sr. Sebastião Albuquerque Uchôa Neto."
13.	Por fim, encontra-se juntado nos autos apenas parte de um relatório elaborado pela comissão de tomada de contas especial designada pela Secretaria de Administração Penitenciária do estado do Maranhão, que aparentemente isentou o embargante da responsabilidade pelas irregularidades ora em apreciação (peça 261, p. 18/22) . O documento não está completo, o que prejudica a avaliação de seu teor. Independente disso, é importante ressaltar que, em nome da independência das instâncias, o Tribunal não se encontra vinculado às análises realizadas pelos jurisdicionados, podendo delas livremente divergir, desde que apresentados fundamentos consistentes para tanto. 
14.	Ante o exposto, voto por que seja adotada a deliberação que ora submeto ao Colegiado.
TCU, Sala das Sessões Ministro Luciano Brandão Alves de Souza, em 24 de junho de 2020.
BENJAMIN ZYMLER 
Relator